臺灣高等法院民事判決　　　　　　　　　　96年度上字第22號
上　訴　人　甲○○
訴訟代理人　謝清昕律師
被　上訴人　乙○○
訴訟代理人　劉增純律師
上列當事人間履行契約事件，上訴人對於中華民國95年11月28
日臺灣桃園地方法院94年度訴字第608號第一審判決提起上訴，
經本院於96年4月11日言詞辯論終結，判決如下：
    主  文
上訴駁回。
第二審訴訟費用由上訴人負擔。
    事實及理由
一、上訴人起訴主張：被上訴人係訴外人生樺精織紡織有限公司
    （下稱生樺公司）之負責人，伊前對生樺公司投資新臺幣（
    下同）70萬元，並在該公司工作。當時生樺公司係設廠於桃
    園縣龜山鄉內，於民國（下同）83年間竟不顧伊反對遷廠至
    桃園市○○路，每月所應分擔之廠房貸款近20萬元，伊因而
    離職以示反對。被上訴人為保證伊於日後至少會收到每月
    28,000元之紅利，乃於83年3月28日簽下保證書1紙與伊，並
    表示不會造成伊之損害，詎伊自84年1月份起即未收受每月
    應得之紅利，伊寄發存證信函與被上訴人請求支付，被上訴
    人推託公司沒有賺錢。按被上訴人自84年1月起至94年4月止
    ，共應給付3,472,000元，爰依系爭保證書之約定，僅就其
    中300萬元請求被上訴人履行契約。並聲明：被上訴人應給
    付上訴人300萬元，及自起訴狀繕本送達之翌日起至清償日
    止，按年息5%計算之利息；願供擔保請准宣告假執行。
二、被上訴人則以：
    上訴人於81年初係投資70萬元於生升實業有限公司（下稱生
    升公司），從事織布代工之經營，嗣因生升公司於88年間改
    名為生利紡織股份有限公司（下稱生利公司），上訴人雖未
    列在生利公司之股東名冊中，但因其股份並未移轉與他人，
    故伊每月仍以公司盈餘計算紅利予上訴人，惟此與生樺公司
    無關。查83年間，生升公司因公司所有之噴水織布機，需靠
    水才能運作，而當時廠房坐落之龜山鄉時有停水情形發生，
    造成營運困難，同時工廠遭法院強制執行而無法申辦工廠登
    記證，為此將公司遷往桃園市○○路上，承租面積亦由180
    坪增加至420坪，租金由每月63,000元增加至147,000元。嗣
    上訴人於83年3月間離職時，伊身為生升公司負責人，為保
    障上訴人在公司之股權，遂簽立系爭保證書予上訴人收執，
    惟伊從未對上訴人承諾或保證每月給予紅利28,000元，伊係
    保證上訴人於生升公司投資之股權及紅利不會受到損害，系
    爭保證書之計算式，僅係伊舉例說明每月紅利之計算方式，
    伊自83年4月起至91年4月止，均逐月將可分得之紅利給付上
    訴人，金額計有1,161,951元；自91年5月至94年4月，伊僅
    有156,722元紅利尚未給付。又於91年5月間，上訴人向伊提
    出退股要求，經雙方會算後，伊以個人名義給付41萬元將上
    訴人之股權買下，此後上訴人在生升公司已無任何股權可言
    ，是上訴人請求給付十餘年來之紅利所得，顯屬無據。又紅
    利請求權依民法第126條規定僅有5年之消滅時效，伊主張時
    效抗辯。再依上訴人主張自89年5月至94年4月止盈餘增加之
    金額有8,747,009元，扣除付款憑證之金額計6,708,225元，
    則盈餘增加之金額實有2,038,784元，上訴人依其股權比例
    尚可受有紅利49,640元。如認上訴人未辦理退股，則上訴人
    所收受之41萬元乃不具法律上之原因而受有利益，自應返還
    予被上訴人，伊主張抵銷等語，資為抗辯。
三、本件原審判決上訴人全部敗訴，上訴人提起上訴，求為判決
    ：（一）原判決廢棄。（二）被上訴人應給付上訴人300 萬
    元，及自起訴狀繕本送達之翌日起至清償日止，按年息5%計
    算之利息。（三）願供擔保請准宣告假執行。
    被上訴人答辯聲明：駁回上訴。
四、兩造不爭執之事項：
（一）上訴人於81年間投資生升公司70萬元，但未立有書面的投
      資憑證。生升公司於89年3月31日聲請解散登記，被上訴
      人等另於87年5月間成立生利公司，上訴人雖非登記之股
      東，但被上訴人承認前開投資股金70萬元仍繼續存在。
（二）上訴人於83年3月間離職，為保障其投資權益，被上訴人
      於83年3月28日簽立系爭保證書，保證書背面書立有「
      700,000÷12,500,000×500,000＝28,000元」之計算式。
（三）被上訴人於83年4月間至91年4月間逐月將每月紅利金額以
      支票或匯款方式交予上訴人，金額合計有1,161,951元，
      從91年4月之後被上訴人就無再交付任何紅利給上訴人。
（四）被上訴人曾於91年6月21日匯款41萬元予上訴人。
（五）91年5月到94年4月期間尚有紅利156,722元未給付予上訴
      人。
（六）兩造同意89年5月起至94年4月止支出項目未附收據部分不
      列入費用，經逐月計算後應減少支出8,747,009元，扣除
      被上訴人所附支出憑單統計89年度至93年度加上提撥退休
      準備金，總計金額為6,708,225元，兩者差額2,038,784元
      列為盈餘增加的金額，列入紅利分配。
（七）以上事實，有經濟部89年3月21日經 (89)第89402773號函
      、桃園縣政府89年4月24日府建商字第089338702號函、生
      升公司設立登記事項卡、生利公司設立登記事項卡、保證
      書1紙、匯款統計表暨匯款單、41萬元匯款單在卷可稽（
      見原審卷二第169-173頁、卷一第6頁、第28-46頁），復
      經兩造不爭執（見原審卷二第185、186頁），堪信為真。
五、兩造經原審協議簡化爭點，同意簡化爭點如下：（見原審卷
    一第51、69頁）
（一）系爭83年3月28日之保證書，是否有保證被上訴人應給與
      上訴人每月28,000元之紅利？
（二）被上訴人自84年1月至94年4月止被上訴人每月應給付予上
      訴人之紅利為何？
（三）被上訴人是否有按約將被證二所示之紅利交付上訴人？
（四）被上訴人針對83年4月到89年4月之紅利主張時效抗辯有無
      理由？
（五）上訴人是否有於91年5月結算退股？
（六）被上訴人尚應給付上訴人紅利多少錢？
六、法院之判斷：
（一）系爭83年3月28日之保證書，並非保證被上訴人應給與上
      訴人每月28,000元之紅利：
  1、按「公司於彌補虧損完納一切稅捐後，分派盈餘時，應先
     提出10%為法定盈餘公積。但法定盈餘公積已達資本總額時
     ，不在此限。除前項法定盈餘公積外，公司得以章程訂定
     ，或股東全體之同意，另提特別盈餘公積。公司負責人違
     反第一項規定，不提出法定盈餘公積時，各科新臺幣六萬
     元以下罰金。」、「公司非彌補虧損及依本法提出法定盈
     餘公積後，不得分派股息及紅利。公司無盈餘時，不得分
     派股息及紅利。但法定盈餘公積已超過實收資本額50%時，
     得以其超過部分派充股息及紅利。公司負責人違反第1項規
     定分派股息及紅利時，各處一年以下有期徒刑、拘役或科
     或併科新臺幣六萬元以下罰金。」，公司法第112條第1項
     、第232條第1項、第2項分別定有明文，是公司必須於彌補
     虧損完納一切稅捐及依法提列法定盈餘公積後仍有盈餘時
     始得分派股息及紅利，如彌補虧損後並無盈餘，即無法分
     派紅利股息。
  2、查上訴人係生升公司之股東，投資股金70萬元，此有生升
     公司設立登記事項卡可按（見原審卷一第171頁），生升公
     司日後於89年3月31日申請解散，被上訴人另於87年5月設
     立生利公司，上訴人未經登記為生利公司之股東，亦有生
     利公司股東名簿及公司設立登記事項卡足稽（見原審卷一
     第172、173頁），但被上訴人坦承上訴人之股金70萬元並
     未退還，仍繼續以不記名方式參加生利公司（見本院卷第
     23頁反面、原審卷二第45頁），則依公司法第12條之規定
     ，生利公司既承認上訴人仍為其股東，非法所不許，僅不
     得以其事項對抗第三人，故生升公司（及日後之生利公司
     ）對於上訴人負有給付紅利之義務。
  3、按民法第739、742條分別規定，稱保証者，謂當事人約定
     一方於他方之債務人不履行債務時，由其代負履行責任之
     契約；主債務人所有之抗辯，保証人得主張之。被上訴人
     於83年3月出具系爭保証書，表明「保証上訴人在生升公司
     之投資款70萬元之股權」「... 其在生升公司之股權即紅
     利，... 保証不會受到任何損害，... 」等語，則依據系
     爭保証書，被上訴人固負有保証之責，惟亦應於生升公司
     不履行給付紅利義務時，始由被上訴人代為履行。
  4、上訴人雖主張伊每月應得紅利28,000元，自84年1月起未按
     月收到28,000元紅利，被上訴人應依保証書履行云云（見
     原審卷二第157頁），然依上所述，公司分派紅利必須先彌
     補虧損，故如有虧損即不得分派盈餘，上訴人並未舉証証
     明生升公司或生利公司有盈餘若干，於會計年度核算結果
     ，可以平均每月分派紅利28,000元，而被上訴人所出具之
     保証書內容，亦未具體載明生升公司應按月給付上訴人紅
     利28,000元，則上訴人此部分之主張，即屬無據。
（二）被上訴人自84年1月至94年4 月止，每月應給付予上訴人
      之紅利為依上訴人持有股權比例之分派盈餘：
  1、按有限公司及股份有限公司之目的在於營利，並將營利所
     得之盈餘分派於各股東，所以每會計年度終了時，公司如
     有盈餘，經彌補公司的虧損，扣除稅額，提存公積金，並
     依章程的規定保留員工分紅成數後，得就餘額按各股東持
     有股份的比例，分派股息及紅利。而所謂「股息」是指資
     本上計算的利息，公司得在章程訂定股息的利率，也得在
     股票上載明其利率，公司依此項比利率分派盈餘，即為「
     股息」。公司除照規定的股息利率分配盈餘尚有多餘時，
     公司將此多餘的盈餘分派於各股東者，即為「紅利」。又
     股份有限公司之資本應分為股份，股息及紅利之分派，除
     章程另有規定外，以各股東持有股份之比例為準，同法第
     156條第1項、第235條第1項分別定有明文。
  2、上訴人為生升公司之股東，但生升公司已於89年3月解散，
     自無再給付紅利之可能。至於生利公司部分，被上訴人承
     認上訴人為生利公司之股東，固依法享有請求生利公司分
     派股息紅利之股東權限，但其紅利之分派自應以其持有股
     份之比例為準。至於被上訴人所出具之保証書背面雖有一
     計算式「700,000÷12,500,000×500,000＝28,000」，但
     此項記載既未經正式記載於保証書之內容，並經被上訴人
     簽名，自不足以解為被上訴人保証應按月給付上訴人紅利
     28,000元，此部分上訴人之主張尚難採信。
（三）被上訴人自83年4月起至91年4月止，已按月給付上訴人紅
      利，總金額為1,161,951元：
     查被上訴人自83年4月間至91年4月間逐月將紅利以支票或
     匯款方式交予上訴人，已據其提出被證二支付明細表及憑
     證以資為證（見原審卷一第28至45頁），且為上訴人於原
     審表示不爭執（見原審卷二第185、186頁），復於本院承
     認確有收受被上訴人所給付之紅利（見本院卷第23頁反面
     ），足見被上訴人確有按月將紅利給付上訴人合計金額為
     1,161,951元。
（四）上訴人就83年4月到89年4月之紅利請求權已罹於五年短期
      時效，已不得再為請求：
      按「利息、紅利、租金、贍養費、退職金及其他一年或不
      及一年之定期給付債權，其各期給付請求權，因五年間不
      行使而消滅。」，民法第126條定有明文。本件上訴人於
      94年5月9日始起訴請求被上訴人給付紅利，故自起訴時起
      回溯五年即自89年5月以前之紅利請求權，均已罹於五年
      之短期時而不得再為請求，故就83年4月起至89年4月之紅
      利請求權已罹於時效，則被上訴人以時效抗辯而拒絕給付
      ，核屬於法有據，此部分上訴人請求再給付不足額之紅利
      ，不應准許。
（五）上訴人並未於91年5月結算並退股：
  1、被上訴人辯稱於91年5月間，上訴人提出退股要求，經雙方
     會算後，伊以個人名義以41萬元將上訴人之股權買下，上
     訴人已無任何股權可言，又倘認上訴人未結算退股，上訴
     人所收41萬元，即不具法律上原因而受有利益，依法自應
     返還，伊主張抵銷云云，並提出91年6月21日匯款單1紙為
     證（見原審卷一第46頁）。上訴人對被上訴人曾於前開時
     間匯款41萬元之事實並不爭執，惟否認已於91年5月退股等
     情，此外，被上訴人並未舉其他事證證明上訴人確於91 年
     5月辦理結算退股，被上訴人主張上訴人已結算退股，自無
     法憑信。
  2、按「無法律上之原因而受利益，致他人受損害者，應返還
     其利益。雖有法律上之原因，而其後已不存在者，亦同。
     」，民法第179條定有明文。被上訴人雖無法證明上訴人於
     91年5月結算退股乙情，然上訴人不爭執確有受領41萬元，
     惟始終未能提出受領原因為何，是被上訴人主張上訴人受
     領41萬元為不當得利，應返還被上訴人，並據以主張抵銷
     ，於法有據，應予准許。
（六）被上訴人無庸給付上訴人紅利：
  1、查自89年4月至91年4月間應分派予上訴人之紅利金額，業
     據生利公司按月匯入上訴人所有第一商業銀行第000000000
     00號帳號帳戶內，此有被上訴人所提出之存款存根聯共22
     紙在卷可證（見原審卷一第38頁至第45頁）。
  2、又自91年5 月到94年4 月間，生利公司應給付上訴人紅利
     156,722元而未給付之事實，業經兩造不爭執（見原審卷二
     第186頁）。兩造復同意89年5 月起至94年4 月止支出項目
     未附收據部分不列入費用，經逐月計算後應減少支出
     8,747,009元，扣除被上訴人所附支出憑單統計89年度至93
     年度加上提撥退休準備金，總計金額為6,708,225元，兩者
     差額2,038,784元列為盈餘增加的金額，列入紅利分配等情
     （見原審卷二第186頁）；而生利公司總投資額為1,250萬
     元，上訴人投資額為70萬元，此為兩造共同所主張（見原
     審卷一第56頁），且被上訴人主張上訴人於投資時，公司
     機台僅20台，嗣增加投資26，共計46台，經上訴人自承為
     真實（見原審卷一第74頁，卷二第2頁），據此盈餘增加的
     金額換算結果，上訴人於89年5 月至94年4月間可增加紅利
     分配為49,640元（計算公式：2,038,784元÷46台×20台÷
     12,500,000×700,000＝49,640元，元以下四捨五入），是
     上訴人得請求給付之紅利金額共206,362元（156,722元＋
     49,640元＝206,362元）。
  3、惟被上訴人對上訴人有41萬元之不當得利返還請求權，故
     被上訴人主張抵銷於法有據，則上訴人得請求被上訴人應
     給付之紅利僅206,362元，經被上訴人行使抵銷權後之結果
     （206,362元－410,000元＝－203,638元），被上訴人已毋
     庸再為任何給付甚明。
七、綜上所述，上訴人依據系爭保證書請求被上訴人給付300 萬
    元，及自起訴狀繕本送達翌日起至清償日止，按年息5%計算
    之利息，為無理由，不應准許。原審所為上訴人敗訴之判決
    ，並無違誤，上訴意旨仍執陳詞指摘原判決不當，求予廢棄
    改判，為無理由。
八、本件事証已臻明確，兩造其餘攻擊防禦方法及未經援用之舉
    證，經本院詳加審酌後認與判決結果不生影響，爰不一一論
    述，附此敘明。
據上論結，本件上訴為無理由，依民事訴訟法第449條第1項、第
78條，判決如主文。
中　　華　　民　　國　　96　　年　　4 　　月　　25　　日
  　　　　　　　　　民事第十四庭
                        審判長法　官  許正順
　　  　　　　　　　　　      法　官  鍾任賜
　　　  　　　　　　　　      法　官  張  蘭
正本係照原本作成。
如不服本判決，應於收受送達後20日內向本院提出上訴書狀，其
未表明上訴理由者，應於提出上訴後20日內向本院補提理由書狀
（均須按他造當事人之人數附繕本）上訴時應提出委任律師或具
有律師資格之人之委任狀；委任有律師資格者，另應附具律師資
格證書及釋明委任人與受任人有民事訴訟法第466條之1第1項但
書或第2項（詳附註）所定關係之釋明文書影本。
中　　華　　民　　國　　96　　年　　4 　　月　　25　　日
　　　　　　　　　　　　　　　書記官  應瑞霞
附註：
民事訴訟法第466條之1（第1項、第2項）：
對於第二審判決上訴，上訴人應委任律師為訴訟代理人。但上訴
人或其他法定代理人具有律師資格者，不在此限。
上訴人之配偶、三親等內之血親、二親等內之姻親，或上訴人為
法人、中央或地方機關時，其所屬專任人員具有律師資格並經法
院認為適當者，亦得為第三審訴訟代理人。
